【裁判字號】    97,上易,71
【裁判日期】    970520
【裁判案由】    侵權行為損害賠償
【裁判全文】
臺灣高等法院民事判決                  97年度上易字第71號
上  訴  人  黃國冠即信宏地政士事務所
            甲○○
共      同
訴訟代理人  吳振賓律師
被上訴人    乙○○
訴訟代理人  高進福律師
            高涌誠律師
            許樹欣律師
上列當事人間侵權行為損害賠償事件，上訴人對於中華民國96年
12月7日台灣台北地方法院96年度訴字第5849號第一審判決提起
上訴，本院於97年5月6日言詞辯論終結，判決如下：
    主  文
原判決關於命上訴人連帶給付新臺幣壹佰貳拾壹萬壹仟貳佰伍拾
元本息，及該部分假執行之宣告暨命上訴人負擔訴訟費用之裁判
均廢棄。
前開廢棄部分，被上訴人在第一審之訴及假執行之聲請均駁回。
第一、二審訴訟費用由被上訴人負擔。
    事實及理由
一、上訴人聲明：如主文所示。
    被上訴人聲明：上訴駁回。
二、被上訴人起訴主張：伊於民國（下同）95年6月26日循報載
    刊登臺北市○○路151號6樓房屋（下稱系爭不動產）出售廣
    告所載電話，與自稱屋主蔡秀枝之子「程正偉」（實為劉堅
    穗）之男子聯繫並看屋後，意欲購買，遂聯繫上訴人甲○○
    委請上訴人黃國冠即信宏地政士事務所辦理系爭不動產買賣
    契約之撰擬、見證、代理申辦所有權移轉登記及稅務事宜。
    嗣於95年7月3日伊與劉堅穗、自稱「蔡秀枝」之女子至上訴
    人事務所簽訂系爭不動產買賣契約。上訴人黃國冠身為地政
    士，違反地政士法第17條、第18條、第22條規定，指派不具
    地政士資格之承辦員即上訴人甲○○負責處理，疏未注意查
    核該自稱「蔡秀枝」女子所交付之土地及建物所有權狀發狀
    單位係「臺北市中山區地政事務所」而非「臺北市中山地政
    事務所」，且上開權狀所載發狀單位之印刷位置與真正權狀
    不同，亦未審酌上開權狀發狀日期約為74年至75年間，當時
    所發權狀部分內容應以手寫，而非全部由電腦列印等明顯錯
    誤及瑕疵，復未詳查賣方身分是否真正及系爭不動產是否確
    係賣方所有，即確認賣方提供辦理過戶文件完整無誤，伊即
    當場交付新臺幣（下同）484萬5000元支票予該自稱「蔡秀
    枝」之女子，該女子旋持偽造之蔡秀枝身分證，於95年7月4
    日在臺灣銀行松江分行提示兌領。迨95年7月11日伊接獲上
    訴人甲○○通知，該自稱「蔡秀枝」之女子所提供之土地、
    建物所有權狀均係偽造，始悉受騙。爰依侵權行為、委任之
    法律關係及消費者保護法第7條規定，請求上訴人連帶賠償
    ，求為命上訴人連帶給付484萬5000元，及自起訴狀繕本送
    達翌日起至清償日止，按年息5％計付利息之判決（原審判
    決上訴人應連帶給付被上訴人121萬1250元，及自96年6月1
    日起至清償日止，按年息5％計算之利息；駁回被上訴人其
    餘之請求。被上訴人就其敗訴部分，未提起上訴）。
上訴人則以：
（一）系爭不動產之買賣條件乃被上訴人與賣方談妥，伊等僅單
      純接受委任代擬及見證契約並辦理所有權移轉登記手續，
      並未接受被上訴人委任確認土地、建物所有權狀真偽。上
      訴人甲○○於被上訴人簽約前曾上網調閱相關電子謄本等
      資料，核對所有權人姓名、地址、身分證字號、權狀字號
      及地籍資料等無誤；賣方之土地、建物所有權狀形式，幾
      與真正權狀相符，非屬重大明顯瑕疵，伊等已善盡相關查
      證工作，應無疏失可言。本件契約見證伊等僅向被上訴人
      收取1000元費用，所負責任有限，若將被上訴人受他人詐
      騙之損失歸責於伊等，兩者對價顯不相當，伊等亦無消費
      者保護法之適用。
（二）地政士法施行細則第16條並未規定地政士於辦理簽證時應
      查證土地、建物所有權狀之真偽，縱上訴人甲○○未查明
      系爭所有權狀內容之真正，亦無過失可言。本件係被上訴
      人主動要求上訴人甲○○代辦系爭不動產所有權移轉登記
      事宜，故被上訴人應已同意由上訴人甲○○為其見證系爭
      不動產買賣契約，況契約見證並非僅得由地政士為之，故
      上訴人黃國冠亦不違反地政士法第17條規定。又本件伊等
      係受買方即被上訴人委託，應無地政士法第18條規定之適
      用。另具有公權力之地政機關依土地登記規則第三章有關
      收件、審查、登簿、發狀（即登記程序）之規定，於辦理
      不動產登記事宜時僅須為形式上之審核，而不必為實質審
      認，依舉重以明輕之法理，伊等之土地登記事務所為民間
      機關，上訴人黃國冠委由上訴人甲○○為形式上審核草擬
      契糾並為見證，應認已盡形式審查之責任，並無過失等語
      ，資為抗辯。
三、兩造不爭執之事實：
（一）被上訴人透過報載刊登系爭不動產之出售廣告，依廣告所
      載電話與自稱屋主蔡秀枝之子之「程正偉」（實為劉堅穗
      ）約定看屋。
（二）被上訴人聯繫上訴人甲○○並委請其辦理系爭不動產買賣
      契約之撰擬、見證、代理申辦所有權移轉登記及稅務事宜
      。
（三）被上訴人與劉堅穗、自稱「蔡秀枝」之女子於95年7月3日
      至上訴人之事務所簽訂系爭不動產買賣契約，被上訴人並
      當場交付484萬5000元支票予該女子。該自稱「蔡秀枝」
      之女子持偽造之蔡秀枝身分證，於95年7月4日在臺灣銀行
      松江分行提示兌領上開支票。
（四）被上訴人於95年7月11日接獲上訴人通知，該自稱「蔡秀
      枝」之女子所提供之土地、建物所有權狀均係偽造。
四、被上訴人請求上訴人連帶賠償有無理由，詳述如下：
（一）經查有關被上訴人委託上訴人辦理系爭不動產買賣訂約經
      過情形，業據被上訴人到場陳述：伊去看系爭不動產，係
      與詐騙集團之劉堅穗談的，伊就打電話找上訴人甲○○辦
      理；伊與賣方已談好買賣價格，約定95年7月3日上午11時
      30分簽約，係自稱「程正偉」與「蔡秀枝」之人到場，在
      現場再談一點降價，講到1610萬元；對方拿權狀、印鑑證
      明、身分證、印鑑，伊拿要交自備款即總價三成之臺支本
      票等語明確（見本院卷40頁）。依被上訴人陳述伊與賣方
      已談妥買賣價格，及伊已事先備妥自備款即總價三成之臺
      支本票面額484萬5000元等情觀之，足見被上訴人於委託
      上訴人甲○○辦理簽訂書面買賣契約時，已決定與賣方成
      立買賣契約，此亦為被上訴人所自認（見本院卷41頁背面
      ）；按被上訴人既已決定與賣方成立買賣契約，而訂立書
      面買賣契約與履行買賣契約均係屬買賣契約當事人雙方之
      自主事項，被上訴人自行事先備妥自備款即買賣總價三成
      之臺支本票面額484萬5000元並交付予自稱「程正偉」與
      「蔡秀枝」之人，乃基於其自主意思之行為，上訴人甲○
      ○僅係受託辦理擬訂書面買賣契約，並為見證（即見證買
      賣雙方在書面買賣契約上簽名），難認被上訴人遭詐騙致
      受損害484萬5000元與上訴人甲○○有關，亦難認上訴人
      甲○○有違反委任關係之善良管理人注意義務之情事。另
      雖地政士法第18條規定：「地政士於受託辦理業務時，應
      查明委託人確為登記標的物之權利人或權利關係人，並確
      實核對其身分後，始得接受委託。」惟本件被上訴人訂立
      書面買賣契約及交付臺支本票面額484萬5000元予自稱「
      程正偉」、「蔡秀枝」之人，乃基於被上訴人自主意思之
      行為，已如前述，上訴人甲○○單純受託辦理擬訂書面買
      賣契約，並為見證，尚難認上訴人甲○○未查明自稱「蔡
      秀枝」之人之身分而應對被上訴人負損害賠償責任。
（二）又地政士法第22條第1項規定：「地政士為不動產契約或
      協議之簽證時，應查明簽訂人之身分為真正，不動產契約
      或協議經地政士簽證後，地政機關得免重複查核簽訂人身
      分。」係規範向地政機關辦理登記所為不動產契約或協議
      之簽證而言，此觀之該項後段有關地政機關因之得免重複
      查核簽訂人身分之規定甚明。就本件而言，地政士法第22
      條第1項所規定地政士為「不動產契約」之簽證，係指向
      地政機關辦理系爭不動產所有權移轉登記所應提出之不動
      產物權移轉契約而言；而本件被上訴人係基於自主意思與
      自稱「蔡秀枝」之人訂立書面債之買賣契約及交付臺支本
      票面額484萬5000元，已如前述，縱上訴人甲○○於辦理
      系爭不動產之所有權移轉登記契約時疏未查明自稱「蔡秀
      枝」之人身分之真正，然被上訴人所受損害與之並無相當
      因果關係；況本件自稱「蔡秀枝」之人所提供系爭不動產
      之土地、建物所有權狀嗣係上訴人發現為偽，為被上訴人
      所不爭執，堪認上訴人就辦理系爭不動產之所有權移轉登
      記程序已盡其查核義務。
（三）另被上訴人雖主張上訴人違反消費者保護法第4條：「企
      業經營者對於其提供之商品或服務，應重視消費者之健康
      與安全，並向消費者說明商品或服務之使用方法，維護交
      易之公平，提供消費者充分與正確之資訊，及實施其他必
      要之消費者保護措施」、第7條第1項：「從事設計、生產
      、製造商品或提供服務之企業經營者，於提供商品流通進
      入市場，或提供服務時，應確保該商品或服務符合當時科
      技或專業水準可合理期待之安全性」規定，應依同法第7
      條第3項規定負賠償責任云云。惟查依地政士法第1條規定
      ：「為維護不動產交易安全，保障人民財產權益，建立地
      政士制度，特制定本法。」有關不動產交易安全之維護，
      應依地政士法之規定。又查依消費者保護法第2條第1款規
      定：「消費者：指以消費為目的而為交易、使用商品或接
      受服務者。」本件被上訴人委託上訴人擬訂不動產書面買
      賣契約，應認其目的係屬作為證明方法（按依民法第153
      條第1項、第345條規定，買賣契約，因買賣雙方當事人之
      意思表示一致而成立），並非以消費為目的，無消費者保
      護法之適用。被上訴人主張依消費者保護法第4條、第7條
      第1項、第3項規定，上訴人應負連帶賠償責任云云，為不
      足採。
（四）依上所述，被上訴人主張上訴人甲○○輔佐上訴人黃國冠
      從事地政士業務時，因過失致其受有損害，上訴人黃國冠
      為上訴人甲○○之僱用人，應連帶負賠償責任，請求上訴
      人連帶賠償，應屬無據。
五、綜上所述，被上訴人請求上訴人連帶給付121萬1250元及自
    起訴狀繕本送達翌日起至清償日止，按年息5％計算之利息
    ，為無理由，不應准許。原審就上開不應准許部分為上訴人
    敗訴之判決，尚有未洽；上訴論旨指摘原判決此部分不當，
    求予廢棄改判，為有理由。
六、兩造其餘之攻擊或防禦方法及未經援用之證據，經本院斟酌
    後，認為均不足以影響本判決之結果，無逐一詳予論駁之必
    要。併此敘明。
七、據上論結，本件上訴為有理由，依民事訴訟法第450條、第
    78條，判決如主文。
中    華    民    國    97    年    5     月    20    日
                  民事第八庭
                      審判長法  官  劉勝吉
                            法  官  連正義
                            法  官  鄭威莉
正本係照原本作成。
不得上訴。
中    華    民    國    97    年    5     月    21    日
                            書記官  李垂福


司法院資訊處製作；財團法人民間司法改革基金會備份。
